臺灣高雄地方法院行政訴訟判決
110年度交字第460號
原      告  蔡久郎  

訴訟代理人  蔡富原  
被      告  高雄市政府交通局

代  表  人  張淑娟  
訴訟代理人  蘇健義  
上列當事人間交通裁決事件，原告不服被告民國110年10月12日
高市交裁字第32-BZG282880號裁決，提起行政訴訟，本院判決如
下：
    主  文
原告之訴駁回。
訴訟費用新臺幣參佰元由原告負擔。
    事實及理由
一、程序事項：本件為交通裁決事件，依兩造所述各節及卷內資
    料所示，本件事證已臻明確，本院認無經言詞辯論之必要，
    爰依行政訴訟法第237條之7之規定，不經言詞辯論而為判決
    。
二、事實概要：原告於民國110年7月27日8時45分許，駕駛訴外
    人蔡含蘋所有之車牌號碼0000-00號自用小客車（下稱系爭
    車輛），在高雄市仁武區澄觀路一段，國道十號仁武交流道
    出口，因有「汽車駕駛人未依規定使用方向燈」、「轉彎或
    變換車道不依標誌、標線、號誌指示」之違規行為，經民眾
    檢舉，由高雄市政府警察局仁武分局（下稱舉發機關）員警
    填掣高市警交相字第BZG282880號舉發違反道路交通管理事
    件通知單（下稱舉發通知單）逕行舉發。嗣訴外人蔡含蘋於
    應到案日期前之110年8月25日向被告陳述不服，經被告函詢
    舉發機關後，認原告確有上揭違規行為，訴外人蔡含蘋仍不
    服，遂依道路交通管理處罰條例（下稱處罰條例）85條第1
    項規定向被告告知應歸責人為原告並申請裁決，被告乃依處
    罰條例第42條、第48條第1項第2款、第63條第1項第1款規定
    ，於110年10月12日開立高市交裁字第32-BZG282880號裁決
    書（下稱原處分），裁處原告「罰鍰新臺幣（下同）1,800
    元，並記違規點數1點」。原告不服，遂提起行政訴訟。
三、原告主張：就未依規定使用方向燈部分，原告雖然變換車道
    時未使用方向燈，然當時係因系爭車輛右後方之方向燈故障
    ，原告遂開車前往保養廠修理，此有估價單可證，故原告變
    換車道時未使用方向燈，實屬不可抗力的因素（被告竟對此
    原告有利之證據隻字未提），且原告變換車道均注意後方來
    車，避免撞擊，又108年5月22日修正前之處罰條例罰第48條
    第1項第1款原規定：「在轉彎或變換車道前，未使用方向燈
    或不注意來、往行人，或轉彎前未減速慢行。」，108年5月
    22日處罰條例修正時，將上述「在轉彎或變換車道前，未使
    用方向燈或」文字删除，從而就「變換車道前未使用方向燈
    」之行為予以裁罰，依據法律保留原則，應立即修法（即處
    罰條例）補正，不能僅以行政命令（即道路交通安全規則（
    下稱安全規則））作為裁罰依據，又處罰條例第42條規定係
    規範行車未使用大頭燈，不包含方向燈，是就原告變換車道
    未使用方燈之行為，被告援引處罰條例第42條規定作為處罰
    依據，違背該條例之目的等語。並聲明：原處分撤銷。
四、被告則以：經檢視採證影片可見：畫面時間08:45:07-原告
    駕駛5268-WZ號車於高雄市○○區○○路○段○○○道○○道○號仁武交
    流道出口之車道時，未依規定使用方向燈、跨越禁止變換車
    道線之雙白實線…影片結束，足證原告車輛於上開時、地變
    換車道，確有未使用方向燈、跨越雙邊禁止變換車道線，違
    規屬實。縱原告所稱「方向燈故障了」，仍應依安全規則第
    91條第1項規定「應先顯示欲變換車道方向之手勢」。是原
    告於前揭時間、地點確有「汽車駕駛人未依規定使用方向燈
    」、「轉彎或變換車道不依標誌、標線、號誌指示」之違規
    事實，被告據以裁處，洵無不合。是原告於前揭時間、地點
    確有「汽車駕駛人未依規定使用方向燈」之違規事實，被告
    據以裁處，洵無不合等語，資為抗辯。並聲明：原告之訴駁
    回。
五、本院之判斷：
  ㈠按「汽車駕駛人，不依規定使用燈光者，處1,200元以上3,60
    0元以下罰鍰。」、「汽車駕駛人轉彎或變換車道時，有下
    列情形之一者，處600元以上1,800元以下罰鍰：2、不依標
    誌、標線、號誌指示。」、「汽車駕駛人有下列各款所列條
    款之一者，除依原條款處罰鍰外，並予記點：1.有…第48條…
    情形之一者，各記違規點數1點。」處罰條例第42條、第48
    條第1項第2款、第63條第1項第1款定有明文。次按「行車遇
    有轉向、減速暫停、讓車、倒車、變換車道等情況時所用之
    燈光及駕駛人之手勢，應依下列規定：6、變換車道時，應
    先顯示欲變換車道方向之燈光或手勢。」、「汽車駕駛人，
    應依下列規定使用方向燈：2、左（右）轉彎時，應先顯示
    車輛前後之左（右）邊方向燈光；變換車道時，應先顯示欲
    變換車道方向之燈光，並應顯示至完成轉彎或變換車道之行
    為。」、「標線依其型態原則上分類如下：一、線條  以實
    線或虛線標繪於路面或緣石上，用以管制交通者，原則上區
    分如下：（十）白虛線與白實線並列  設於路段中，用以分
    隔同向車道，白實線側禁止變換車道或跨越。」、「本標線
    分雙邊禁止變換車道線及單邊禁止變換車道線兩種。雙邊禁
    止變換車道線，為雙白實線，其線型尺寸與分向限制線同；
    單邊禁止變換車道線，為白實線配合白虛線，虛線與實線間
    隔10公分，在實線一面之車輛禁止變換車道，在虛線一面之
    車輛允許變換車道。連續禁止變換車道路段，其間隔不足12
    0公尺者，得視需要啣接設置之。」安全規則第91條第1項第
    6款、第109條第2項第2款、道路交通標誌標線號誌設置規則
    第149條第1項第1款第10目、第167條第2項亦定有明文。
  ㈡經查，原告有事實概要欄所載之交通違規行為一節，有被告
    提出之高雄市政府警察局仁武分局110年11月24日高市警仁
    分交字第11073678700號函、110年9月16日高市警仁分交字
    第11072636600號函及採證光碟等附卷可稽，並經本院當庭
    勘驗採證光碟，勘驗結果為「畫面時間08:45:10-原告駕駛5
    268-WZ號車於高雄市○○區○○路○段○○○道○○道○號仁武交流道
    出口之車道時，未依規定使用方向燈、跨越禁止變換車道線
    之雙白實線，之後原告車輛變換車道都未依規定全程使用方
    向燈，但是在6公里以内且未經過壹個路口以上…影片結束。
    」等情，有本院111年8月23日勘驗筆錄在卷可查，且原告亦
    不否認其有變換車道未依規定使用方向燈之行為，故原告之
    違規事實，洵堪認定。
　㈢原告雖以前詞主張當時右後方方向燈故障前往保養廠修理途
    中，且變換車道均注意後方來車，避免撞擊，請求免罰云云
    ，並提出估價單為證。然按「行車前應注意之事項，依下列
    規定：1、方向盤、煞車、輪胎、燈光、雨刮、喇叭、照後
    鏡及依規定應裝設之行車紀錄器、載重計、轉彎及倒車警報
    裝置、行車視野輔助系統等須詳細檢查確實有效。」安全規
    則第89條第1項第1款定有明文，故駕駛人上路前，負有檢查
    並確保在用路過程中，上開裝置均確實有效而得發揮作用之
    義務。又按「違反行政法上義務之行為非出於故意或過失者
    ，不予處罰。」行政罰法第7條第1項定有明文，是違反行政
    法上義務行為之處罰，並不以故意為限，即使行為人因過失
    違反行政法上之義務，除法律有明文規定外，亦應予以處罰
    。原告為合格考領有駕駛執照之駕駛人，即負有將系爭車輛
    合於法規之義務，自應於行車前檢查系爭車輛燈光是否有故
    障，以維護行車安全。倘方向燈故障，依法應於修復後始能
    上路，冒然上路即肇生交通隱患，危及大眾來往安全，非得
    主張故障、事出無奈而主張免罰，否則上揭規定形同具文；
    惟原告竟疏未注意而仍繼續駕駛系爭車輛行駛於道路上，不
    論是否於駕駛之初或途中始知悉系爭車輛之方向燈故障，其
    亦未停車立即檢修，或以手勢示意使後方車輛清楚知悉其欲
    變換車道之行為，仍繼續行駛於道路上且任意變換車道，恐
    造成道路交通之危害，其既已違反上開法令，主觀上縱無故
    意之責，亦有過失之可歸責事由，自難憑此免除責任。
　㈣原告又以前詞主張108年5月22日處罰條例罰修正時刪除原第4
    8條第1項第1款所列「在轉彎或變換車道前，未使用方向燈
    或」文字，從而就「變換車道前未使用方向燈」之行為予以
    裁罰，依法律保留原則，應立即修法補正，不能僅以行政命
    令作為裁罰依據，又處罰條例第42條規定僅係規範行車未使
    用大頭燈，是就原告變換車道未使用方燈之行為，被告援引
    處罰條例第42條規定作為裁罰依據，違背該條例之目的云云
    。然查：
　⒈關於「燈光」種類，依安全規則第39條第1項第7款之同規則
    附件七規定，查有：頭燈、車寬燈、尾燈、煞車燈、第三煞
    車燈、方向燈、後號牌燈、倒車燈…等。是「方向燈」係包
    含在處罰條例「燈光」規定內之一種類別，並非與「燈光」
    相互獨立之燈光。
　⒉關於汽車使用燈光之規定與處罰，於處罰條例於108年5月22
    日修正前後，查略以：
  ⑴處罰條例108年5月22日修正前：
　  ①關於未依規定使用燈光之一般處罰規定，係依處罰條例第4
      2條規定為處罰。惟就轉彎與變換車道時未使用方向燈，
      因處罰條例第48條第1項第1款將該行為列為該條項款內，
      是就轉彎與變換車道未使用方向燈行為，則依較輕處罰之
      本條規定處罰。
　  ②當時安全規則就汽車使用燈光規定，係分別規定於：第91
      條第1項（行車轉向、減速暫停、讓車、倒車、變換車道
      時之燈光使用規範）、第102條第1項第4、5款（交岔路口
      行進轉彎時之燈光使用規範）、第109條（現行第1項之行
      駛時使用燈光規範）。
　  ③依上開處罰條例與安全規則規定，除就未遵守安全規則第9
      1條第1項第1、2、6款、第102條第1項第4、5款之轉彎與
      變換車道使用方向燈規定，係依處罰條例第48條第1項第1
      款規定為處罰外，就其餘未遵守安全規則之使用燈光規定
      ，均係應依處罰例第42條規定處罰。
  ⑵處罰條例108年5月22日修正後：
　  ①處罰條例第48條第1項第1款將原規定之「在轉彎或變換車
      道前，未使用方向燈或不注意來、往行人，或轉彎前未減
      速慢行」修改為「不注意來、往行人，或轉彎前未減速慢
      行」，安全規則配合上開修正，於108年10月1日修正第10
      9條規定（即增訂第2項規定），其立法理由載明：「一、
      配合本條例第48條第1項第1款修正刪除未使用方向燈之文
      字，未來方向燈之違規案件，將適用條例第42條不依規定
      使用燈光之規定。二、考量未來未依規定顯示方向燈之違
      規將加重罰則，為使民眾確實瞭解顯示方向燈之相關規定
      ，且為免造成舉發機關執法認定疑義，爰通盤檢討統籌本
      規則各款顯示方向燈之規定，新增第2項明確規範汽車駕
      駛人如何使用方向燈，俾利用路人遵循。」。
　  ②依上開處罰條例與安全規則修正規定，處罰條例108年5月2
      2日修正，係將原轉彎與變換車道未依規定使用方向燈處
      罰，回歸與其他未依規定使用燈光之違規行為為相同之處
      罰。
　⒊綜上，依上述法令修正過程可知，就未遵守現行安全規則第9
    1條第1項第6款、第109條第2項第2款之變換車道使用方向燈
    規定之違規行為，應依處罰條例第42條規定處罰。是原告上
    開主張，顯屬無據。
  ㈤綜上所述，原告於上述時、地確有「汽車駕駛人未依規定使
    用方向燈」、「轉彎或變換車道不依標誌、標線、號誌指示
    」之違規行為，被告依處罰條例第42條、第48條第1項第2款
    、第63條第1項第1款規定，以原處分裁處原告「1,800元，
    並記違規點數1點」，於法有據。原告訴請撤銷，為無理由
    ，應予駁回。
六、本件判決基礎已臻明確，兩造其餘攻防方法及訴訟資料經本
    院斟酌後，核與判決結果不生影響，不另一一論述，併此敘
    明。
七、本件第一審裁判費為300元，應由原告負擔，爰確定第一審
    訴訟費用額如主文第2項所示。
據上論結，本件原告之訴為無理由，依行政訴訟法第237條之7、
第237條之8第1項、第237條之9第1項、第236條、第98條第1項本
文，判決如主文。
中　　華　　民　　國　　111 　年　　11　　月　　30　　日
　　　　　　　　　行政訴訟庭　法　官　吳文婷
上為正本係照原本作成。　　　　　　　　　
如不服本判決，應於判決送達後20日內，向本院提出上訴狀並表
明上訴理由（原判決所違背之法令及其具體內容或依訴訟資料可
認為原判決有違背法令之具體事實），其未載明上訴理由者，應
於提出上訴後20日內向本院補提理由書（上訴狀及上訴理由書均
須按他造人數附繕本，如未按期補提上訴理由書，則逕予駁回上
訴），並應繳納上訴裁判費新臺幣750元。
中　　華　　民　　國　　111 　年　　11　　月　　30　　日
                              書記官  洪嘉慧